【裁判字號】    97,台上,2350
【裁判日期】    970605
【裁判案由】    偽造有價證券等罪
【裁判全文】
最高法院刑事判決            九十七年度台上字第二三五０號
上  訴  人  世睦汽車貨運股份有限公司
代  表  人  林陳麗珍
代  理  人  楊丕銘律師
被      告  甲○○
            乙○○
上列上訴人因自訴被告等偽造有價證券等罪案件，不服台灣高等
法院台南分院中華民國九十七年三月二十四日第二審更審判決（
九十六年度重上更（一）字第二三三號，自訴案號：台灣台南地
方法院九十一年度自更（一）字第六號），提起上訴，本院判決
如下：
    主  文
上訴駁回。
    理  由
一、被告等偽造有價證券部分：
按刑事訴訟法第三百七十七條規定，上訴於第三審法院，非以判
決違背法令為理由，不得為之。是提起第三審上訴，應以原判決
違背法令為理由，係屬法定要件。如果上訴理由書狀並未依據卷
內訴訟資料，具體指摘原判決不適用何種法則或如何適用不當，
或所指摘原判決違法情事，顯與法律規定得為第三審上訴理由之
違法情形，不相適合時，均應認其上訴為違背法律上之程式，予
以駁回。本件上訴人世睦汽車貨運股份有限公司上訴意旨略稱：
原判決認定系爭十八紙支票非被告甲○○、乙○○所交付予上訴
人，其認定顯未斟酌上訴人所提出之諸多事證，其判決違法：（
一）、原判決就「何以系爭十八紙支票僅其中第一紙上有甲○○
之背書」一節之認定，對上訴人於民國九十六年十二月十七日，
在原審所提出書狀記載之內容未說明不採納之理由，即謂「上訴
人就何以系爭十八紙支票僅其中第一紙上有甲○○之背書一節」
，復無法作出一合理解釋，並據此質疑上訴人所提各項明確證據
，有判決不載理由之違背法令。（二）、原判決就「系爭第一紙
鍾國誠支票有甲○○之背書，而鍾國誠復證稱：其交付系爭二紙
支票予甲○○」之事證，何以不能證明「至少系爭第二紙鍾國誠
支票亦為甲○○所交付予上訴人」之事實，未予說明理由，有判
決不載理由之違法。（三）、原判決對上訴人所提出之對帳單等
資料、另自訴人（林陳麗珍等）與甲○○之對話錄音帶及譯文，
未說明不予採納之理由，自有判決不載理由之違法。（四）、原
判決對上訴人所提出「由各紙支票之筆跡暨曾先旺、吳光明於錄
音帶中所自承之內容綜合以觀亦可得證」之主張，未說明理由即
不採納，有判決不載理由之違法等語。
惟查原判決以上訴人世睦汽車貨運股份有限公司在第一審之自訴
意旨略以：被告甲○○、乙○○二人明知甲○○之支票帳戶已列
為拒絕往來戶，竟基於意圖為自己不法所有之犯意聯絡，於八十
二年間推由甲○○出面請託上訴人載運砂石，並以乙○○之支票
支付運費，計自八十二年九月至十月間，甲○○持如原判決附表
一編號５至所示總額共計新台幣（以下同）八百九十九萬六千
四百元之人頭支票（下稱系爭支票）十八紙，向上訴人或借款或
支付運費，被告等所交付予上訴人之系爭支票十八紙，如未經發
票人授權簽發，被告等竟簽發該等支票，則彼二人此部分犯行應
涉犯刑法第二百零一條第一項之偽造有價證券罪嫌等情。係以該
附表一編號５至22所示之系爭支票十八紙係被告甲○○、乙○○
二人交付予上訴人，各該支票既未經發票人之允許而簽發，衡情
自係被告等所偽造為主要論據，並提出系爭支票十八紙、帳冊三
紙、對帳單二紙及錄音帶譯文等為證。然訊之被告等均堅決否認
有此部分犯行，辯稱：除該附表一編號５之支票係甲○○所交付
者外，其餘支票均非伊等所交付及系爭支票十八紙均非伊二人所
簽發，伊二人並無偽造有價證券之犯行等語。經查：上訴人所提
出之系爭支票十八紙中，僅有編號５所示之支票經甲○○背書，
其餘支票則均未經甲○○或乙○○背書，有系爭支票十八紙在卷
可稽，且為上訴人所不爭執。按諸一般商業交易慣例，收受他人
交付之客票，當要求前手背書以保障票據債權，乃上訴人所持有
之系爭十八紙面額共八百九十九萬六千四百元之客票中，竟僅一
紙客票經甲○○背書，衡情若認其餘未經被告等背書之客票十七
紙，亦係被告等所交付，已與一般商業慣例有違。或謂上訴人與
甲○○生意往來長久，情誼深厚而未要求甲○○背書，或忘記要
求甲○○背書，然而就編號５所示之支票為何又有甲○○之背書
，上訴人復無法做一合理之解釋。況該編號５所示之支票，其發
票日為八十二年十月三十一日，而其餘支票之發票日則均在該日
之後，上訴人於收受編號５所示之第一紙支票時，既已知悉要求
甲○○背書，則其後之支票又豈有不知要求被告等背書之理，足
見上訴人主張系爭編號６至22所示之支票十七紙亦係被告等所交
付，尚難輕信。至於上訴人另陳稱：因甲○○與上訴人素有往來
，致上訴人對其尚屬信任，而甲○○與上訴人往來時原係使用乙
○○之支票，其後當甲○○持來第一紙發票人為鍾國誠之客票時
，甲○○為取信上訴人而主動在該紙客票上背書，然上訴人並未
翻看該紙支票背面有無甲○○之背書，即因信任甲○○而予收受
，甲○○見上訴人並未要求其在客票上背書，致其在以後陸續交
付之客票即樂得不予背書，而上訴人自亦不以為意，此即甲○○
所以僅在其交付予上訴人之第一紙客票上背書之原由等語。要屬
上訴人片面之詞，且與常情有違，自無足取。又上訴人指被告等
積欠其運費二百六十六萬九千二百三十九元，借款四百十三萬四
千一百七十二元，合計共六百八十萬三千四百十一元，惟其持有
之系爭支票十八紙之總金額卻為八百九十九萬六千四百元，二者
相差達二百十九萬二千九百八十九元之多，則上訴人主張係因被
告等積欠其運費及借款共六百八十萬三千四百十一元，因而持有
彼等所交付之系爭面額共八百九十九萬六千四百元之支票十八紙
，其真實性已有可疑。再者上訴人所提之系爭支票十八紙，其發
票日均集中在八十二年十一月、十二月二個月內，且主張此係二
個月內之運費及借款。按諸上訴人既受甲○○之委任而載運砂石
，衡情自應保留有甲○○或龍原砂石場員工所簽認之載運清單，
以供將來結算之用，乃上訴人迄至原審法院言詞辯論終結前止，
均未提出任何運送清單或相關資料，以資證明其於上開期間確曾
替甲○○載運砂石。另上訴人指稱被告等持票借款部分，亦未提
出任何交付借款之證明，則上訴人主張系爭編號 6至22所示之支
票十七紙亦係甲○○交付予其作為借款、支付運費之用，亦乏證
據足資證明。再依上訴人之陳述，即如原判決附表二所示之其取
得系爭支票十八紙之經過情形，其中該附表二編號９所指之四紙
支票（按即系爭編號13、18、19及22所示之支票）及附表二編號
15所指之三紙支票（按即系爭編號12、14及20所示之支票），均
係甲○○持向上訴人調借現款之用，因上訴人並無多餘資金，致
未出借現金予甲○○。果真如此，該七紙支票既係甲○○為調借
現款而持交上訴人，甲○○當時應係短缺資金週轉，則其於無法
向上訴人調借得款項時，按理應立即取回系爭七紙支票，始符常
情，而依當時兩造關係，甲○○亦無不能索回之情形，乃竟未索
回支票，亦與經驗法則有違，足見上訴人主張系爭編號13、18、
19、22、12、14、20所示之七紙支票係被告等所交付，亦難輕信
。雖上訴人提出對帳單二紙（或稱對帳文件、會帳單），指稱該
對帳單係由被告等當時所僱請之會計，即現為乙○○之妻魏惠雅
所製作，並依其所載內容，指系爭編號５、７、８、９、11、13
、16、18、19、22所示，分別以陳炳全、鍾國誠、黃謝樹蘭、吳
葉德、莊擇龍等人為發票人之十紙支票，係被告等交付予上訴人
，否則何以上開十紙支票之金額及日期均出現在魏惠雅所製作之
對帳單上，且二者均相符合，證人黃謝樹蘭、黃英勇、劉太耀（
現更名為劉家瑋）等人，又證稱伊等係因身分證遺失而遭人盜用
請領支票使用等語。上開支票顯係由被告等所偽造簽發，否則被
告等何須否認各該支票係彼等所交付等語。然查：該對帳單二紙
，其上所載之內容並非全部均由魏惠雅所書寫製作，其中屬於魏
惠雅書寫製作部分，魏惠雅已於第一審審理時以紅色筆畫框出，
其餘則非魏惠雅所書寫製作，業據魏惠雅於第一審審理時證述明
確，並有其以紅色筆畫框出之屬於其書寫製作之對帳單二紙在卷
可稽。觀諸該對帳單上，所出現之乙○○之名字，均位於紅色筆
畫框出之外，且均誤載為黃文「祺」，衡情以魏惠雅係甲○○所
僱請之會計人員，其應無將其僱主之子即乙○○之名字書寫錯誤
之理。而對帳單上，經魏惠雅確認係其書寫製作部分，其內出現
之「開」、「發」、「票」等字，經核與出現在其他經魏惠雅確
認非其書寫製作部分之「開」、「發」、「票」等字，二者筆跡
亦明顯不同，倘若對帳單上之內容均係魏惠雅所書寫製作，二者
筆跡又豈有不同之理。足見魏惠雅所稱該對帳單二紙，其上所載
之內容並非全部均由其所書寫製作，其中屬於伊書寫製作部分，
應以紅色筆畫框出者為限，應堪採信。審酌上訴人持有之系爭編
號５、７、８、９、11、13、16、18、19、22所示之十紙支票，
其金額及日期雖均出現在對帳單上，但均出現在非屬魏惠雅所書
寫製作之部分，則除系爭編號５所示之支票，業據甲○○坦承係
其交付予上訴人者外，其餘之九紙支票，自難認係被告等所交付
，上訴人認係被告等所交付，尚屬無據。至系爭編號６、10、12
、14、15、17、20、21所示之八紙支票則均未出現在對帳單上，
尤難認係被告等所交付。上訴人據此指系爭支票十八紙除編號５
外，其餘十七紙支票亦係被告等所交付，尚嫌無據，而不足採。
至於黃英勇證稱：伊之身分證在幾年前遺失後，就出現以伊名義
簽發之支票，系爭編號６及10所示之支票都不是伊簽發的。劉家
瑋（原名劉太耀）證稱：系爭編號17及21所示之支票都不是伊簽
發的，八十一年左右在台中丟了身分證，不久即出現以伊名義簽
發之支票。黃謝樹蘭證稱：伊不認識被告等，伊不識字，系爭編
號18、19及22所示三紙支票，伊沒有使用過，伊以前有申請設立
支票，但是沒有使用，皮包就被偷，被偷的支票一本二十五張，
都完全沒有使用過。吳葉德證稱：系爭編號12、13、15所示支票
不是伊簽發的，是朋友向伊借的，是何朋友已忘了，借給朋友三
張支票時，支票上有填寫金額，但金額不會超過十萬元，系爭支
票為何會超過十萬元，伊不知道，伊不認識被告等各等語。然查
如前所述，除系爭編號５所示之支票係甲○○交付予上訴人者外
，其餘系爭編號６至22所示之支票，均查無任何積極證據足資證
明係被告等所交付，證人黃英勇、劉家瑋、黃謝樹蘭、吳葉德等
人上開供述，亦未言及系爭支票係被告等所偽造，是縱認系爭編
號６、10、12、13、15、17、18、19、21、22所示之支票係他人
所偽造，亦難憑此而認係被告等所為，而令負偽造有價證券罪責
。雖甲○○供稱：系爭編號５所示之支票，係伊交付予上訴人。
惟查鍾國誠已證稱：票號六三八八０九號（按即系爭編號５所示
之支票）及票號六三八八一二號之支票（按即系爭編號８所示之
支票）均係伊所簽發的等語在卷。上訴人指該編號５及８之支票
係被告等所偽造，顯屬無據。鍾國誠另證稱：伊簽發票號六三八
八一二號之支票（按即系爭編號８所示之支票）後持交予甲○○
等語，惟已為甲○○所堅決否認，在查無積極證據證明甲○○確
有自鍾國誠處收受該支票之下，自難僅憑鍾國誠上開片面供述，
遽認甲○○確有自鍾國誠處收受該編號８所示之支票，是上訴人
據此主張系爭編號８所示之支票係被告等所交付等情，亦屬無據
，而不足採。又鍾國誠另證稱：票號六三八八一一號之支票（按
即系爭編號７所示之支票）並非伊簽發的等語。惟依前所述，系
爭編號７所示之支票，並無任何積極證據足資證明係被告等交付
予上訴人，且依鍾國誠上開供述，縱認該編號７所示之支票係他
人所偽造，亦與被告等無關，自難據此而認被告等有偽造該支票
之犯行。至系爭編號９所示支票之發票人陳炳全、編號11、14、
16及20所示之支票之發票人莊擇龍，二人因行方不明，經傳拘無
著，致無從向其查證各該支票是否係彼等所簽發或他人所偽造，
惟依前所述，系爭編號９、11、14、16及20所示之支票五紙，既
無任何積極證據足證係被告等交付予上訴人，則縱認各該支票確
係他人所偽造，亦與被告等無關，自難令被告等負偽造有價證券
罪責。上訴人又提出第一審之自訴人林陳麗珍與劉太耀之對話錄
音譯文，林陳麗珍與莊擇龍之電話錄音譯文，以期證明劉太耀於
第一審所為之證詞不實在，以及被告等有將系爭編號17、21、11
、14、16、20所示之支票交付予上訴人。然原審審酌各該譯文所
載內容，予以論述說明，認仍不足以證明被告等有將各該支票交
付予上訴人，或偽造各該支票之犯行，自不得採為被告等不利之
證據。上訴人另提出帳冊三紙，指該帳冊係魏惠雅所製作，及系
爭編號６、10、11、15、16、21所示之六紙支票，雖分屬四位不
同發票人之客票，但其上字跡似均出自同一人之手，而帳冊上之
字跡，復與該六紙支票上之手寫字跡相同，指該六紙支票係甲○
○所簽發交付等情。惟魏惠雅已證稱：該六紙支票並非伊所填寫
等語明確。原審法院前審曾將魏惠雅當庭書寫之筆跡，連同上訴
人提出之帳冊其中二紙及系爭編號６、10及15所示之支票原本，
送請法務部調查局鑑定筆跡是否相同，但因供參對之字樣不足而
無法鑑定，有法務部調查局九十四年四月十九日調科貳字第０九
四００一六九八一０號函一紙在卷可稽，且因無法獲得魏惠雅平
日書寫之筆跡，上訴人已具狀捨棄關於魏惠雅之筆跡鑑定等情，
亦有陳報狀一紙在卷可稽，上訴人主張系爭六紙支票係魏惠雅所
書寫，已乏證據證明。復觀諸系爭編號10與編號15之支票，其中
金額欄內「參」、「仟」、「元」及阿拉伯數字「３」、「２」
等字之字跡，其筆勢、慣性均有明顯差異，且金額欄末端，一用
「正」字，一用「整」字，更見書寫習慣之不同，有上開支票在
卷可稽，上訴人主張該六紙支票其上字跡似均出自同一人之手，
亦與事實不符。上訴人據此指被告等有交付該六紙支票及偽造該
六紙支票犯行，自難採信。上訴人又提出林陳麗珍與證人魏惠雅
之電話錄音譯文，以期證明魏惠雅曾為甲○○作帳。惟觀其錄音
譯文所載內容，僅係林陳麗珍與魏惠雅二人在爭執何人將帳單送
往欣安公司而已，與待證事項已無直接關聯。且縱認魏惠雅曾為
甲○○作帳，亦不足以證明甲○○、乙○○有偽造系爭支票十八
紙或有交付系爭編號６至22所示之支票予自訴人之情事，是該錄
音譯文亦不足資為被告等人不利之認定。上訴人另提出林陳麗珍
、林一鵬二人與甲○○間之電話對話錄音譯文，並依譯文第一段
、第二段、第三段、第五段所記載內容，指系爭編號５、６、７
所示之三紙支票係甲○○交付予上訴人等情。惟觀諸該錄音譯文
第一段至第五段所載內容，甲○○於電話中固曾就支票退票問題
與林陳麗珍、林一鵬二人對話，但彼等於對話中，就支票之金額
、發票人或票號等內容均無隻字片語提及，上訴人主張該電話對
話譯文中所指之支票即係系爭編號５、６、７所示之支票，已屬
無據；且林陳麗珍於第五段譯文中所稱「月底二張，月初一張，
都是四十萬或四十幾萬等共三張，一百多萬」等語，其中所謂「
都是四十萬或四十幾萬等共三張」部分，亦與系爭編號６所示之
支票之面額五十七萬元之情節不符。雖上訴人主張系爭編號５之
支票業經甲○○背書，另編號５及７之支票，於前開對帳單上均
有記載，足見譯文中所指之支票即係系爭編號５、６、７所示之
支票等語，惟該編號７所示之支票雖出現在對帳單上，但並非出
現在魏惠雅所書寫製作部分及該編號７所示之支票，難認係被告
等交付予上訴人乙節，已如前述，另該編號５所示之支票雖經甲
○○背書，惟亦難因此即謂譯文中所指之支票即係該編號５之支
票，自難僅憑上訴人片面臆測之詞，即謂該譯文中所指之支票即
係系爭編號５、６、７所示之支票，並遽認系爭編號６及７所示
之支票亦係被告等交付予上訴人及該等支票係被告等所偽造。上
訴人提出曾先旺、吳光明二人之對話錄音譯文，主張依彼二人於
對話中所稱「那票都換來換去，是客票」、「他的票那麼多，不
一定那一張」等語，可以證明系爭支票十八紙係甲○○交予上訴
人等情。惟觀諸該譯文所載內容，曾先旺、吳光明二人於對話中
均未提及任何支票之金額、發票人、日期或票號等內容，則上訴
人主張依該譯文可證明系爭支票十八紙係甲○○交付予上訴人乙
節，即屬無據，而不足採。又上訴人另謂：鍾國誠所領取之二十
五張支票，其票號應自六三八八０一號起至六三八八二五號止，
而鍾國誠既供稱僅簽發二紙支票，則其簽發之二紙支票豈有可能
跳過票號六三八八０一號至六三八八０八號，而自六三八八０九
號開始簽發，另其既僅向被告借款四十萬元，又何以除簽發金額
四十萬元之清償支票外，竟另簽發金額亦為四十萬元之利息支票
，且利息高達百分之百；另其清償支票之票號為六三八八０九號
，惟利息支票之票號何以非六三八八一０號，而係六三八八一二
號。另鍾國誠先則供稱領取之二十五紙支票，僅簽發二紙予被告
，其餘二十三紙支票因失火而全部燒燬，嗣又供稱：伊只寫二張
，借二張給甲○○而已；繼又改稱：伊不太會開支票，支票都交
給合夥人開；足見鍾國誠之證詞有諸多隱瞞而刻意迴護被告之處
，鍾國誠既供稱不認識上訴人，則上訴人持有上開支票若非得自
於被告，又豈有可能取得系爭支票，由此益見票號六三八八一一
號即系爭編號７所示之支票，應係被告交付予上訴人。鍾國誠既
否認有簽發該編號７所示之支票，足見該支票應係被告以不法方
法取得後冒用鍾國誠之名義所簽發等語。惟已為被告等所否認，
查鍾國誠之供述固有瑕疵及令人不解之處，惟並無任何積極證據
足資證明其證言係為刻意迴護被告等，且綜觀其全部證詞，亦不
足以證明被告等有涉犯偽造有價證券之犯行，或將系爭編號７所
示之支票交付予上訴人，自難因其證詞有些許瑕疵或令人不解之
處，即遽認其證言係為刻意迴護被告，進而認定系爭編號７所示
之支票係被告等交付予上訴人及被告以不法之方法取得該支票後
冒用鍾國誠之名義所簽發。另鍾國誠雖供稱系爭編號８所示之支
票亦係伊交付予被告之支票云云，惟此部分供述並不足採，已如
前述。是上訴人上開主張要屬個人臆測之詞，亦不足採。甲○○
固承認交付系爭編號５所示之支票予上訴人，惟如前所述，尚查
無證據足資證明系爭編號６至22所示之支票亦係甲○○所交付，
尚難據此即推認該十七紙支票亦係甲○○所交付。上訴人憑此指
該十七紙支票亦係甲○○所交付，亦無足取。另依證人陳進發於
第一審之證言內容及其所提出有系爭支票十八紙之發票日及金額
之當場抄錄資料一紙，均不足資為被告等有偽造系爭支票十八紙
及交付除編號５以外十七紙支票予上訴人之不利依據。證人陳麗
琴於第一審之證言，亦不足證明被告等有偽造及交付系爭編號12
、14、20所示之支票予上訴人。上訴人執該二人之證言指被告等
有偽造有價證券之犯行，亦無足採。原判決綜合上情，因認上訴
人所提證據及所舉證明方法，不足證明被告等有偽造有價證券之
犯行，此外又查無積極之證據證明被告等有此部分犯行，因而維
持第一審關於被告等被訴偽造有價證券，諭知被告等無罪部分之
判決，駁回此部分上訴人在第二審之上訴，已詳予說明其證據之
取捨及論斷之基礎，所為論述均有卷存資料可資覆按，從形式上
觀察，並無所謂違背法令之情形。按刑事訴訟法第一百六十一條
第一項規定：檢察官就被告犯罪事實，應負舉證責任，並指出證
明之方法。此項規定，於自訴程序同有適用。因此，自訴人對於
自訴之犯罪事實，應負實質之舉證責任。倘自訴人所提出之證據
，不足為被告有罪之積極證明，或其闡明之證明方法，無從說服
法院形成被告有罪之心證，基於無罪推定之原則，自應為被告無
罪之諭知。本件原判決已說明，就上訴人（即自訴人）所提出之
證據、所舉之證明方法及卷內訴訟資料，已詳加調查審酌，逐一
剖析，仍無從形成被告等被訴偽造有價證券部分有罪之心證，因
而維持第一審關於此部分諭知被告等無罪之判決，於法自屬有據
。上訴意旨仍執原判決已調查審酌而不予採納之資料，徒憑己意
，或就原判決已有調查說明之事項，或就原審證據取捨及判斷證
據證明力之職權行使，漫指原判決關於此部分違法，難謂係依據
卷內訴訟資料執為指摘之適法上訴第三審理由。此部分上訴為違
背法律上之程式，應予駁回。
二、被告等詐欺及甲○○行使登載不實公文書部分：
按刑事訴訟法第三百四十八條第一項規定：上訴得對於判決之一
部為之；未聲明為一部者，視為全部上訴。又刑事訴訟法第三百
七十六條所列各罪之案件，經第二審判決者，不得上訴於第三審
法院，亦為該法條所明定。本件上訴人提起上訴，並未聲明為一
部，自應視為全部上訴。惟上訴人自訴甲○○涉犯刑法第二百十
六條、第二百十四條行使公務員登載不實公文書罪嫌及被告等涉
犯同法第三百三十九條第一項詐欺罪嫌部分，分別屬刑事訴訟法
第三百七十六條第一款、第四款所列之案件。依上開說明，既經
第二審判決，自不得上訴於第三審法院。縱自訴意旨認此部分與
前述被告等被訴涉犯偽造有價證券部分，有裁判上一罪關係，但
其被訴涉犯偽造有價證券部分，既經原審諭知被告等無罪之判決
，且此部分上訴人之上訴為不合法，本院應從程序上予以駁回，
而無從為實體上判決，對於輕罪部分之此部分，亦無從適用審判
不可分原則，為實體上審判。上訴人等竟復一併提起上訴，顯為
法所不許，應予駁回。
據上論結，應依刑事訴訟法第三百九十五條前段，判決如主文。
中    華    民    國  九十七  年    六    月    五    日
                      最高法院刑事第一庭
                          審判長法官  董  明  霈
                                法官  林  茂  雄
                                法官  張  祺  祥
                                法官  賴  忠  星
                                法官  林  秀  夫
      本件正本證明與原本無異
                                      書  記  官
中    華    民    國  九十七  年    六    月   十一   日
                                                     Ｍ


司法院資訊處製作；財團法人民間司法改革基金會備份。
